【裁判字號】    92,上更(一),76
【裁判日期】    920820
【裁判案由】    貪污治罪條例
【裁判全文】
臺灣高等法院臺中分院刑事判決                  九十二年度上更(一)字第七六號
    上  訴  人
    即  被  告  己○○
    選任辯護人  朱元宏
                羅豐胤
右上訴人因違反貪污治罪條例等案件，不服臺灣苗栗地方法院八十九年度訴字第三八
○號中華民國九十年六月二十九日第一審判決（起訴案號：臺灣苗栗地方法院檢察署
八十九年度偵字第一七三三號），提起上訴，經判決後由最高法院發回更審，本院判
決如左：
      主  文
原判決撤銷。
己○○依據法令從事公務之人員侵占公有財物，處有期徒刑伍年，禠奪公權肆年。
      事  實
一、己○○自民國（下同）六十三年起，即任職於交通部電信總局大湖電信局，並自
    八十五年一月二十七日起，取得交通部電信總局暨所屬機構交通事業資位人員—
    業務佐之資格，而具有公務人員之身分。八十七年間，交通部電信總局變更組織
    為中華電信股份有限公司（以下簡稱為「中華電信公司」），己○○即轉調至中
    華電信公司，並繼續擔任該公司中區分公司苗栗營運處大湖服務中心（以下簡稱
    稱為「中華電信公司大湖服務中心」）業務佐專員之職，係依據法令從事公務之
    人員。己○○自八十八年十月十一日起，迄八十九年一月七日止，並因業務輪調
    而負責該中心營業部門之帳務工作，負有將該服務中心每日各項電信費用之總營
    業收入包括現金預存額（即各項電信費用之營業收入總額，預扣找零於顧客之零
    用金，所得之數額）及支票等公有財物（起訴書誤載為公用財物），存入該服務
    中心設於大湖郵局帳號為0000000號之帳戶之任務。其作業方式係將該服
    務中心窗口營業人員所交付之當日營業收入（包括現金預存額及支票）持至該郵
    局填具存款單備查聯，由郵局承辦人員於收受現金後，在該備查聯上蓋收款戳章
    ，而將上開公有財物存入上開郵局帳戶。而依作業慣例，每日之營業收入係分二
    次存入，第一次係在每日下午三時三十分至四時許，在結算營業收入之後，即將
    該日之現金預存額及支票在同日下午四時三十分以前存入郵局帳戶；此後之當日
    收入，則在次日早上十時前，存入郵局帳戶。俟上開營業收入現金及支票存入郵
    局帳戶之後，並應將郵局承辦人員以其名義製作之「郵局存款單備查聯」（以下
    簡稱為「備查聯」）及託收票據收據，與帳務人員本身所製作之「中華電信公司
    大湖服務中心」金融機構營收解繳單（以下簡稱為「解繳單」）交由該服務中心
    ，併同窗口營業人員製作之營收日報表，一起送交中華電信公司苗栗營運處總務
    課之帳務股查核作帳。己○○於八十八年十二月一日，收取經由窗口營業人員所
    交付新台幣（下同）十三萬元（係當日營業收入現金十五萬四千四百六十元扣除
    零用金之數額）之營業收入預存現金額後，原應將上開款項全數存入郵局帳戶，
    詎己○○或因其配偶罹患癌症被迫離職，家庭收入減少，且需支付額外醫藥費，
    另又需獨立養育二女，迫於家庭經濟困窘因素，竟意圖為自己不法之所有，未將
    該筆金額依上開規定於當日或次日存入該服務中心所開設之郵局帳戶中，反全數
    將該筆公有之款項侵占入己。嗣後，己○○為避免上開犯行遭人察覺，乃於八十
    八年十二月八日向友人借得三萬元之後，前往苗栗縣大湖鄉大湖郵局，假借職務
    上之機會，先在八十八年十二月一日期，戶名為中華電信公司大湖服務中心，帳
    號為0000000號之送存郵局存款單備查聯上，填載三萬元（在填寫存款金
    額欄時，故意先空下「拾萬元」之欄位未填）之存款金額，並在存入三萬元且郵
    局經辦人員蓋上八十八年十二月八日之收款戳章，並將上開存款單備查聯交還己○○後，己○○即在前述先行預留空白之存款金額欄「拾萬元」欄位處，再填入
    阿拉伯數字「一」字，而將郵局承辦人員已製作完成之備查聯之私文書，不變更
    其本質而更改其內容加以變造之，使上開備查聯外觀上被誤認係存入十三萬元。
    己○○嗣於數日後，即將上開八十八年十二月二日製作之解繳書、及前揭經其變
    造存款金額之備查聯，均持以行使送交中華電信公司苗栗營運處，以供苗栗營運
    處管考稽查，致生損害於中華電信公司苗栗營運處對於大湖服務中心八十八年十
    二月一日當日營運收入稽核之正確性。己○○嗣於八十九年一月五日，又向友人
    商借十萬元存入前揭大湖服務中心之郵局帳戶內，連同上開於八十八年十二月八
    日存入帳戶之三萬元，始補回其所侵占之公有款項十三萬元。惟因中華電信公司
    苗栗營運處總務課之助理管理師丁○○於八十九年一月十日核對大湖服務中心帳
    號0000000號帳戶之郵政儲金存款餘額證明書，發現己○○之存款數目與
    實際入帳金額不符，始報請該機關政風單位轉由法務部調查局苗栗縣調查站調查
    而查獲。
二、案經法務部調查局苗栗縣調查站（下稱苗栗縣調查站）移請苗栗地方法院檢察署
    檢察官偵查起訴。
      理  由
一、訊據上訴人即被告己○○（以下簡稱為被告）雖坦承伊於案發時間，係任職「中
    華電信公司大湖服務中心」擔任業務佐專員之職，為依據法令從事公務之人員，
    並因輪調負責該中心營業部門之帳務工作，而負有將該服務中心每日各項電信費
    用之總營業收入包括現金預存額及支票等公有財物，存入該服務中心設於大湖郵
    局帳號為0000000號之帳戶之工作，被告亦坦承伊於八十八年十二月一日
    下午四時以前，確有收取窗口營業人員所交付當日之營業收入現金預存額十三萬
    元，並坦承伊於當日未將上開款項存入郵局，於八十八年十二月八日再前往苗栗
    縣大湖鄉大湖郵局，先在八十八年十二月一日期，戶名為中華電信公司大湖服務
    中心，帳號為0000000號之送存郵局存款單備查聯上，填載三萬元之存款
    金額，且在郵局經辦人員蓋上八十八年十二月八日之收款戳章之後，即又在伊事
    行預留空白之存款金額欄「拾萬元」欄位處，再填入阿拉伯數字「一」字，而將
    郵局承辦人員已製作完成之備查聯更改內容加以變造，嗣於數日後，又將上開八
    十八年十二月二日製作之解繳書、及前揭經其變造存款金額之備查聯，均持以行
    使送交中華電信公司苗栗營運處，以供苗栗營運處管考稽查，此後直至八十九年
    一月五日，伊才又將十萬元存入前揭大湖服務中心之郵局帳戶內，而補回其所侵
    占之公有款項十三萬元等事實，惟矢口否認伊有公訴人所指訴侵占公有財物之犯
    罪情事，辯稱：伊於八十八年十二月一日下午，係先收受窗口營業人員所交付面
    額為二萬一千五百三十三元之託收支票，此後伊於當日下午三時四十分許，即騎
    乘機車前往大湖郵局先將上開票款存入帳戶，嗣後伊騎機車回到中華電信公司大
    湖服務中心，再收到現金十三萬元，伊將之放入外套口袋，並騎乘機車至郵局擬
    再存入上開款項，惟伊一到郵局就發現上開現金已經遺失，伊隨即在路上來回找
    尋，並聯絡任職於苗栗縣警察局大湖分局督察員之友人辛○○代為注意有無路人
    拾獲，但因伊遺失公款，擔心考績受到影響以致影響退休金之數額，且亦擔心主
    管受到牽連而影響仕途，內心恐慌，伊才遲未向主管報告，亦未報警處理，嗣並
    積極借款而分別於八十八年十二月八日及八十九年一月五日在大湖服務中心之上
  開郵局帳戶內存入三萬元及十萬元，以補回不慎遺失之公款，伊並無侵占公款之
    犯意與行為，此部分應不為罪等情。經查：
  (一)被告確自六十三年起，即任職於交通部電信總局大湖電信局，並自八十五年一月
    二十七日起，依據「交通事業人員任用條例」取得交通部電信總局暨所屬機構交
    通事業資位人員—業務佐之資格，而具有公務人員之身分。嗣交通部電信總局於
    八十五年七月一日依據「電信法」第三十條之規定變更組織為中華電信公司，被
    告即轉調至該公司，並繼續擔任該公司中區分公司苗栗營運處大湖服務中心業務
    佐專員之職，依「中華電信股份有限公司條例」第十二條之規定，為轉調該公司
    之資位人員，應繼續適用交通事業人員任用條例，併依司法院大法官會議釋字第
    八號解釋意旨，是其公務人員資格並未受影響。直至中華電信公司於九十年十二
    月三十一日依「公營事業移轉民營條例」完成民營化前，被告仍具有公務員身份
    等情，有中華電信公司臺灣中區電信分公司苗栗營運處九十年三月十六日苗政字
    第九０Ａ四三０００一０號函暨所檢附之「交通事業人員任用條例」全文、「電
    信法」、「中華電信股份有限公司」、「公營事業移轉民營條例」條文摘錄及被
    告之業務佐及格任用改敘名冊、公保紀錄各一份在卷可稽。準此，被告於案發時
    之八十八年十二月一日，核屬刑法第十條第二項所稱之依據法令從事於公務之人
    員，應甚明確。中華電信公司於案發當時，係八十七年一月七日修正公布之國營
    事業管理法第三條第一項第一款所指政府獨資經營之國營事業，故該公司之各地
    營運處每日所收之電信費用營運收入之現金，核屬貪污治罪條例第四條第一項第
    一款所稱之「公有財物」，亦無疑義。又被告自八十八年十月十一日起迄八十九
    年一月七日止，專門負責「中華電信公司大湖服務中心」營業部門之帳務工作，
    負有將該服務中心每日各項電信費用之總營業收入包括現金預存額（即各項電信
    費用之營業收入總額，預扣找零於顧客之零用金，所得之數額）及支票等公有財
    物，於當日下午四時三十分以前或隔日上午存入該服務中心設於大湖郵局帳號為
    0000000號之帳戶中，其作業方式係將該服務中心窗口營業人員所交予之
    當日營業收入包括現金預存額及支票持至該郵局並填具存款單備查聯，由郵局承
    辦人員於收受現金後在該備查聯上蓋收款戳章，而將現金及支票存入該郵局帳戶
    ，嗣帳務人員並應將存款單備查聯及託收票據收據，與帳務人員本身所製作之「
    解繳單」交由該服務中心，併同窗口營業人員製作之營收日報表，送交苗栗營運
    處總務課帳務股查核作帳等情，除據被告供承無訛，核與證人即中華電信公司苗
    栗營運處總務課助理管理師丁○○、大湖服務中心主任庚○○於調查局調查及偵
    查中證述帳務作業細節等情相符之外，且有中華電信公司（行政院主計處八十六
    年四月一日台處會三字第零二九八九號函所核定）之會計制度第四節業務會計
    室物處理程序節錄條文與「中華電信公司苗栗營運處」九十年九月二十一日苗一
    業字第九○ＣＤ一○○○六八號函附卷可憑，上情亦堪認定。
  (二)中華電信公司大湖服務中心於八十八年十二月一日之當日營運現金收入為十五萬
    四千四百六十元，該服務中心窗口營業人員甲○○當日所交付被告之現金預存額
    為十三萬元，而被告並未將之存入前開大湖郵局帳戶中，上情除據被告供認不諱
    之外，並有中華電信公司大湖服務中心八十八年十二月一日營收日報表（值班解
    款單）一紙、苗栗郵局九十年一月三日00000000—三五一號函所檢附之
    八十八年十二月一日交易往來明細在卷可稽。被告在八十八年十二月八日前往苗
    栗縣大湖鄉大湖郵局存款三萬元，並填寫日載為八十八年十二月一日，戶名為中
    華電信公司大湖服務中心，帳號為０一一一一五—二號之送存郵局存款單備查聯
    上，填載三萬元之存款金額，且在填寫該存款金額欄時，故意先空下「拾萬元」
    之欄位未填，而於郵局經辦人員蓋上八十八年十二月八日之收款戳章並將上開存
    款單備查聯交還被告後，被告即在上開存款金額欄之「拾萬元」欄位處，假借職
    務上之機會，再填入阿拉伯數字「１」字，而變造郵局承辦人員已製作完成之備
    查聯之私文書，使上開備查聯外觀上即誤認係存入十三萬元，且被告於數日後，
    又將前揭經其變造存款金額之備查聯，併同營收日報表送交中華電信公司苗栗營
    運處，以供「中華電信公司苗栗營運處」作帳、管考稽查等情，亦據被告供承無
    訛，復有前開存款備查聯、苗栗郵局九十年一月三日00000000—三五一
    號函所檢附之八十八年十二月八日交易往來明細在卷可稽。而被告行使變造之存
    款金額之備查聯，足生損害於苗栗營運處對於大湖服務中心於八十八年十二月一
    日當日營運收入稽核之正確性。是被告此部分自白亦與事實相符，應堪採信，其
    上開行使變造私文書之犯行，亦堪以認定。
  (三)被告雖辯稱：伊於八十八年十二月一日下午三時四十分許，係先至郵局存入面額
    為二萬一千五百三十三元之託收支票，後至同日下午四時許，因收到現金十三萬
    元，才再騎乘機車欲至郵局存款，惟在騎乘機車至郵局存款途中，不慎遺失現金
    預存額十三萬元，又因前開原因，才未於當天下午四時三十分以前，將上開款項
    存入郵局之帳戶中。惟查：
  (1)被告於苗栗縣調查站應訊時，雖未明確供述及案發當日存入支票之事，惟依據被
    告於檢察官訊問時，二次分別供稱：「當日下午四點左右，騎機車帶現金與支票
    去郵局存款，錢用紙袋裝，支票放皮包，到郵局發現錢遺失」、「沒有報告主任
    ，因主任剛調任不久」、「（十三萬元）都是一千元鈔，以橡皮圈包紮一綑放在
    外套口袋，存款簿放在包包裡，支票也以信封袋裝著放在包包裡，現金到郵局才
    發現不見了，我有回去找，但沒找到」等情（見偵查卷第四十二、八九頁）以觀
    ，被告於案發當日，應係同時攜帶上開面額為二萬一千五百三十三元之託收支票
    、及十三萬元現金，欲到郵局辦理存款。雖被告在郵局辦理上開支票存入之時間
    ，係八十八年十二月一日下午三時四十分（見原審卷第五十頁），惟此與「四時
左右」亦相去不遠。且被告於苗栗縣調查站應訊時，亦係供述：「八十八年十二
    月一日我擔任帳務工作，當天下午三時三十分左右，窗口業務承辦人員甲○○將
    當天營業現金收入十三萬元交給我，我即開立郵局存款備查聯兩張，並填妥帳號
    及存款金額，預備前往大湖郵局存款」（見偵查卷第五頁），足證被告向甲○○
    收受十三萬元現金之確切時間，被告亦無法確定，是自不得以被告係於八十八年
    十二月一日下午三時四十分到郵局存入支票，另又於偵查中供述：伊係在案發當
    日「下午四點左右」，騎機車帶現金去郵局云云，即依此供述，資為被告於案發
    當日下午，係分二次到郵局分別存入支票與現金之確切證明。如再參酌檢察官向
    苗栗郵局所調取之中華電信公司大湖服務中心設在大湖郵局前開帳戶之往來明細
    表、及櫃檯工作電腦序號清單顯示，被告於八十八年十一月三十日，係在該日下
    午三時五十分與五十一分在大湖郵局辦理存款（見原審卷第一一九至一二四頁）
    以觀，堪證中華電信公司大湖服務中心每日之營業收入，第一次應係在每日下午
    三時三十分至四時許結算，並於結算之後，交由擔任帳務工作之人員將之在同日
    下午四時三十分以前存入郵局帳戶。既有結算時間，且其結算時間係在每日下午
    三時三十分至四時之間，被告焉有可能會在八十八年十二月一日下午三時四十分
    先去郵局存入支票，後再返回中華電信公司大湖服務中心，此後再攜帶現金到郵
    局辦理存款事務？被告此部分所辯，尚難採信。
  (2)證人即大湖郵局承辦人員李富松於苗栗縣調查站證稱：八十八年十二月一日下午
    三時四十一分許（此雖與被告供述相距一分鐘，惟就帳戶及金額加以比對，可知
    係同一筆），其在大湖郵局有經辦委託人為中華電信公司大湖服務中心，帳號為
    0000000號，付款行庫代號為000000000號即大湖農會代號，票
    面金額為二萬一千五百三十三元之託收交易票據等語（見偵查卷第九十四頁）。
    此部分並有連線郵局電腦託收票據收據一紙可資佐證，足認證人李富松當時接觸
    之交易對象應屬被告無疑（此亦為被告所是認）。被告既有於前開時間在大湖郵
    局存入上開支票，如在進入郵局之前，已發現遺失十三萬元現金，應不致仍從容
    進入郵局辦理支票存入事務。是依證人李富松所證：被告時常持大湖服務中心之
    營收款項至大湖郵局存款，伊與被告算是相當熟悉，伊自八十二年到大湖郵局任
    職至今，凡被告與之接洽辦理事務時，均未聽過被告提及遺失營收款項，亦未見
    過被告神色慌張前來，或要求大湖郵局協尋遺失之款項等情（見偵查卷九十五頁
    背面），已難相信被告有前開遺失十三萬元現金之情事。且被告既係自中華電信
    公司大湖服務中心攜款外出，被告亦自承該處距離大湖郵局不過四百餘公尺，騎
    機車僅需時三、四分鐘，則如有現金遺失情事，以其自述身體勞累情形（見偵查
    卷第二八頁），則此筆現金是否遺留在中華電信公司大湖服務中心，或在該處遺
    失，均不無可能，被告豈有不回中華電信公司大湖服務中心找尋，或向同事查詢
    之理。詎被告不僅未回中華電信公司大湖服務中心找尋，或向同事查詢，更復隱
    瞞此事。被告此部分之行為舉措，顯與情理有違。又被告嗣雖再以：但係因為遺
    失公款，擔心考績受到影響以致影響退休金之數額，且亦擔心主管受到牽連而影
    響仕途，內心恐慌，伊才遲未向主管報告，亦未報警處理等情詞置辯。惟其於檢
    察官訊問時，係供稱：「沒有報告主任，因主任剛調任不久」（見偵查卷第四二
    頁），於原審法院訊問時，則推稱：「因同事間的相處不是恨好，所以我沒有報
    案，也沒有對同事說起」（見原審卷第二七頁）等語，尚與其上開所辯不符。且
    如有遺失公款情事，其咎在被告，應由被告負責，與中華電信公司大湖服務中心
    主任庚○○何干？尤其在中華電信公司苗栗營運處總務課之助理管理師丁○○，
    因於八十九年一月十日核對大湖服務中心帳號0000000號帳戶之郵政儲金
    存款餘額證明書，發現被告之存款數目與實際入帳金額不符之時，被告亦知此事
    ，以其自承擔任公務員已達二十五年，豈有不知其嚴重性之理。詎仍對中華電信
    公司大湖服務中心主任庚○○隱瞞此情，所辯上情，何能採信？
  (3)經檢察官當庭勘驗被告所稱當日所攜帶之皮包，其下底寬約二十八公分，上底寬
    約二十公分，高度則約二十四公分（見偵查卷第九一頁、九二頁），係屬中型之
    皮包。復經原審法院勘驗被告所稱當日穿著之外衣口袋，其深度為二十三公分，
    並無拉鍊或鈕釦（見原審卷第二五頁）。再經原審法院模擬被告當日攜帶十三萬
    元現金騎乘機車之情狀，且依被告之供述，穿著當日之長袖、長褲，外加相同之
    風衣外套一件（未扣扣子），騎乘同型之重型速克達機車一部（勘驗時之機車，
    據被告供稱係向別家營運處借得，苗栗營運處之機車並無加裝後座之置物箱），
    類似當日所攜帶之中型皮包則懸掛在左手下手臂上，由原審法院以影印紙裁成與
    千元紙鈔同大小之代替品一百四十張，再以橡皮筋綑綁後放入外套左邊口袋，而
    如勘驗照片(五)所示之情狀，在原審法院大廳前（勘驗時氣候狀況：風速較大）勘
    驗之結果，先命被告以前開狀態騎乘機車約五十公尺，再命被告不攜帶手提袋時
    騎乘機車約一百公尺，其風衣兩側下垂自然擺動，在當日風勢較大之情況下，均
    未見紙鈔代替品掉出口袋，此有原審法院九十年三月二十九日勘驗筆錄及照片十
    二張附卷可稽（原審辯護人雖事後辦稱被告當日風衣應有扣扣子，且係風衣兩側
    係平放在大腿上，故十三萬元現金仍可能掉出云云，惟此與勘驗當日被告供稱並
    未扣鈕釦，及照片所示風衣是自然下垂之情狀顯有不符，且被告亦對於當日勘驗
    之過程及拍照並無意見，此有勘驗筆錄及勘驗照片(五)(六)附卷可稽，是原審辯護人
    此部分之辯稱尚難憑採）。顯見被告當日縱有將十三萬元營收現金放入外套口袋
    ，亦不足以因此掉落、遺失，是被告辯稱該現金係遺失云云，亦不足採信。被告
    雖又辯稱，伊一到郵局就發現該現金遺失，隨即在路上來回找尋，並聯絡任職於
    苗栗縣警察局大湖分局督察員之友人辛○○代為注意有無人拾獲，伊因遺失公款
    內心恐慌，遂遲未向主管報告，亦未報警云云，然而，證人辛○○於偵查及原審
    證稱：案發當天約下午四、五時許，被告打電話給伊，說他掉了錢，要伊幫忙問
    看看有無人撿到，伊有建議她最好去警局備案，約過了一、二天在伊下班時，在
    伊家門前遇到被告，她又問我有無人撿到錢，嗣後又有一次，時間地點忘了，她
    又對我說如有人撿到，請打電話到電信局給他，此外，被告始終都沒有告訴伊掉
    了多少錢，也沒說是公款或私款等語（見偵查卷第五十頁；原審卷第六十三頁、
    第八十二至八十三頁），又於本院本審仍證稱：「（被告）有打電話告訴我，但
    是時間我不記得。也有到我家，我家距離電信局不到二百公尺。我肯定與她見面
    三次，都是講掉錢的事情。（有無告訴你掉多少錢，是掉什麼錢？）說蠻多，十
    幾萬元，確定數目我不記得。掉什麼錢時間太久我記不清楚。（後來錢有無找到
    ？）．．．後來才知道掉公款。第一次是下班時後打電話給我。後來她找得很急
    ，我問她，她才說是掉公款。」等語（見本院本審卷第六十至六十一頁），與被
    告於偵查中所供稱：「當天還未下班就先去分局找辛○○，因我說沒他的電話，
    所以直接去找他．．．我有幾次路過分局，直接去問他，但都沒有結果」等情（
    見偵查卷宗第八十九頁），無論就被告如何告知證人辛○○之方式，及事後被告
    係在何處再問證人有無人拾得現金，均明顯相左，而有瑕疵，是證人辛○○所述
    ，尚不足資為有利於被告知認定，至被告於原審翻異前詞，辯稱當日係以打電話
    之方式聯絡證人云云，顯係事後附和證人之飾詞，亦不足採信。再者，衡情一般
    人請求他人協尋遺失之現金時，豈有不將遺失金額之多寡告知他人？否則他人該
    如何去問相關單位有無人拾得該現金。且被告苟於路上遺失十三萬元，焉有始終
    不報警備案，亦不向長官報告，反而只請友人私下問警局有無人撿到錢之理？由
    此益徵被告辯稱其所持有之十三萬現金營收係於路上遺失云云，不足採信。
  (4)被告固曾於苗栗縣調查站供稱：「（你為何分別於八十八年十二月八日及八十九
    年一月五日存入三萬元及十萬元？）我為補存八十八年十二月一日之十三萬元帳
    款，經向友人乙○○借款，但乙○○僅於八十八年十二月八日借我三萬元並存入
    大湖郵局帳戶中，另向丙○○借款七萬元及向友人傅明秀借款三萬元，於八十九
    年一月五日將十萬元存入郵局帳戶中。」云云（見偵查卷第六頁），惟被告當時
    並未供陳將借款原因告知借款之友人乙○○、丙○○。證人乙○○於本院前審證
    稱：「（被告向你借多少錢？）借三萬元，原先要借十三萬元，但是我沒有那麼
    多。（他向你借錢之時間？）八十八年十二月初，他向我借的當天我給他三萬元
    。（被告向你借錢之原因？）他說公款掉了。（被告如何說？）他說要借十三萬
    元，我問他為何要借十三萬元，他說公款掉了，他說在存錢的路上掉了。（實際
    上是否他要去存時的路上掉了？）我不知道。」等語（見本院卷第四十二至四十
    三頁），再於本院本審供稱：「（被告何時向你借錢？）十二月八日上午。我問
    他，他說公款掉了，他要向我借拾參萬，我本說沒問題，但是打開抽屜只有三萬
    多元，所以我借他三萬元整。（他向你借錢，有無說為何要借錢？）我有問他，
    他說公款掉了，要去郵局存公款掉了。」等語（見本院本審卷第六十三頁）；證
    人丙○○於本院前審證稱：「（被告是否以苗栗超商之支票向你借錢？）他拿十
    萬元的票，我先借他七萬後來再給他三萬元。（你後來三萬元何時給他？）過五
    、六天給的。（被告向你借錢時有說原因？）我還拿錢給他以前他就說他公款掉
    了。是八十八年十二月底時說的。（被告實際上有無掉公款？）我不知道。」等
    語（見本院前審卷第四十三至四十四頁），再於本院本審證稱：「（被告有無向
    你借過錢？）有。八十九年一月五日。（如何借錢？）八十八年十二月中旬打電
    話向我借錢。我說月底沒錢，他就沒來了，到了一月初，遇到時，他說是否可以
    借他十萬元，我說要湊錢，結果只有湊到七萬元，所以八十九年一月五日有借他
    七萬元現金。．．．她說他有一張十萬元的客票給我作抵押。我告訴他過幾天若
    有要到錢再給他三萬元，我沒有告訴我先生要錢做什麼，我向我先生要了三萬元
    給被告。（八十八年十二月打電話借錢時有無說要作什麼？）他說把公款掉了。
    問我可否借他十萬元，他說有一天騎機車到郵局要存公款時掉了。」等語（見本
    院本審卷第六十三至六十四頁），依其等證述情節，縱然被告確有向其等借款之
    事實，其等知悉被告借錢之原因為補回遺失公款所用，乃傳聞自被告，並非八十
    八年十二月一日當日親自在場見得，所為證述，均非可據為有利被告之認定。
  (5)被告案發當時之財務狀況，丈夫陳淳光因癌症提前退休，二女甫自學校畢業，除
    打工外並無固定收入，是被告係家中唯一之經濟來源。而被告當時每月薪水約有
    六萬元，家中固定支出則包括水電瓦斯及日常生活費用、房屋貸款、丈夫醫藥費
    及二女之生活費等情，業據被告供承無訛（見原審卷第一七０至一七四頁）九十
    年五月三十一日訊問筆錄），且有陳淳光重大傷病免自行部分負擔證明卡、陳淳
    光私立學校教職員工退休證、全戶戶籍謄本各一份可稽。而斯時被告於大湖郵局
    、臺灣銀行之存款分別為一千四百六十三元及三百八十六元，其丈夫陳淳光於大
    湖郵局之存款為七百七十元，女兒陳慧如、陳慧敏於郵局之存款則分別為三百五
    十六及七十九元乙節，亦據被告供承不諱，且有前開存款存摺影本可稽。而被告
    供稱事後於八十八年十二月八日、八十九年一月五日所分別存入之三萬及十萬元
    ，部分係向友人丙○○、乙○○所借得等情，參諸前開被告郵局存摺，可知被告
    每於薪水入帳（據被告供承，部分薪水事先扣掉友人楊惜春之貸款後，再由該友
    人固定每月匯款入帳，故該帳戶存入款項頗為分散。）後，隨即提領，所剩不多
    。準此而論，可知被告當時家中之經濟狀況既然欠佳，即足以排除被告在可能資
    金寬裕之情形下無侵占系爭財物之動機。
  (四)綜上所述，本案尚難認定被告有遺失上開十三萬元之情事。被告前開所辯，尚難
    採信。上開十三萬元之公有財物既由被告持有保管，而其辯稱遺失情節又顯不足
    採，復無法合理交代該筆款項去處，且事後又係另向他人借款以補足此筆款項，
    顯見上開十三萬元業據被告意圖為自己不法之所有，易持有為所有，而予以侵占
    入己，其事證甚為明確，被告此部分之犯行，亦堪認定。本件事證明確，被告所
    否認與辯解，無非卸責飾詞，核無可採，其犯行堪予認定，應依法論科。
三、核被告所為，係犯貪污治罪條例第四條第一項第一款之侵占公有財物罪、刑法第
    第二百十六條、第二百十條之行使變造私文書罪。公訴意旨認被告侵占上開十三
    萬元部分，係犯侵占「公用財物」罪，顯屬誤會，惟因起訴法條相同，爰不另變
    更起訴法條。被告所為變造私文書之犯行，係嗣後行使該變造文書之低度行為，
    被行使變造私文書罪之高度行為所吸收，不另論罪。被告假借職務上之機會，故
    意犯行使變造私文書罪，依刑法第一百三十四條之規定，加重其刑。又被告行使
    變造之私文書罪，其目的為侵占該十三萬元之公有財物，上開犯行與侵占公有財
    物罪之間，有方法結果之牽連關係，為牽連犯，應依刑法第五十五條之規定，從
    一重依侵占公有財物罪論處。另被告之配偶因癌症被迫離職，不僅收入減少，尚
    需支付額外醫藥費，且需獨立養育二女，其迫於家庭因素，致罹最輕本刑十年以
    上之重典，有此特殊之原因與環境，其情在客觀上顯有可憫之處，縱處以法定之
    最低刑，仍嫌過重，應依刑法第五十九條之規定減輕其刑。原審以被告罪證明確
    ，依法論罪科刑，固非無見，惟查：(1)、原判決認定被告侵占公有財物罪，然事
    實欄均認定係將「公用」之款十三萬元侵占入己（見原判決第二頁第十六行、第
    四頁第一行），其主文與事實相互齟齬，自有判決理由矛盾之可議。(2)、被告依
    據八十八年十二月一日當日大湖服務中心窗口所營收之數字鍵入電腦列印出解繳
    單，關於現金收入一欄內容並無不實，即無公訴意旨所指行使公務員登載不實之
    罪行，原審未予詳，查遽認被告另犯有行使登載不實公文書犯行，尚有未洽。被
    告上訴亦指摘及此，為有理由；至於被告上訴意旨另否認有侵占公有財物犯行，
    則無可取，原判決既有上述可議之處，自屬無可維持，應由本院撤銷改判。審酌
    被告並無犯罪前科，素行良好，雖因一時貪念，致罹刑典，但惡性並非深重，且
    犯罪所得不多，並已全數返還等一切犯罪情狀，量處其刑如主文第二項所示。按
    犯貪污治罪條例第四條至第六條之罪者，其所得財物，應予追繳，並依其情節分
    別沒收或發還被害人，如全部或一部無法追繳時，應追徵其價額，或以其財產抵
    償之，該條例第十條第一、二項固定有明文，惟本案被告所侵占所得之款項，既
    已返還予原服務機關，爰不為追繳之諭知。又前開被告所偽造之苗栗營運處大湖
    服務中心金融機構營收解繳單及變造之存郵局存款單備查聯，雖係被告犯罪所用
    及所得之物，惟均已送交中華電信公司苗栗營運處供管考稽查，且非被告所有，
    爰不予宣告沒收。
四、公訴意旨另以：被告己○○於上揭時地，明知其未將十三萬元之中華電信公司大
    湖服務中心公款存入郵局，仍在其職務上所掌「苗栗營運處大湖服務中心金融機
    構營收解繳單」之公文書上，在營收日期八十八年十二月一日摘要現金欄之借方
    金額欄，不實登載十五萬四千四百六十元之數額，用以表示其已將該服務中心於
    八十八年十二月一日之營運收入全數存入郵局帳戶中，足生損害於中華電信公司
    苗栗營運處對於大湖服務中心八十八年十二月一日當日營運收入稽核之正確性，
    因認被告另涉犯刑法第二百十六條、第二百十三條行使登載不實公文書罪嫌云云
    。公訴人認為被告有此部分行使登載公文書犯行，無非以卷附解繳單上所列營收
    金額，實際上並未存入大湖郵局，被告仍據之向中華電信公司陳報為其論據。惟
    訊據被告堅決否認有行使登載不實解繳單之事實，辯稱：解繳單上借方金額是依
    據當日營收統計記載，八十八年十二月一解繳單日借方金額為十五萬四千四百六
    十元之額並無不實等語。經查，所謂解繳單，係將每一營業日之全部營收解繳之
    書面紀錄，而解繳單之製作方法，依證人庚○○於偵查中之證詞，係將當日營收
    輸入電腦製作解繳單（見偵查卷第八十八頁），證人即中華電信公司大湖服務中
    心窗口人甲○○員於本院本審亦證稱：伊先製作值班解繳單，被告再製作解繳單
    等語（見本院本審卷第五十九頁），觀之甲○○製作之值班解繳單，即服務中心
    營收日報表（見偵查卷第二十頁），其上金額現金部分為十五萬四千四百六十元
    ，與被告所製作之解繳單上金額相符合（見偵查卷第六十三頁），被告依據十二
    月一日當日大湖服務中心窗口所營收之數字鍵入電腦列印出該解繳單，關於現金
    收入一欄內容並無不實，即無公訴意旨所指公務員登載不實之罪行。中華電信公
    司台灣中區電信分公司於九十二年七月一日中行帳字第九二０００００五０號函
    復本院本審稱：「本分公司轄屬服務中心製作『金融機構營收解繳單』所列『營
    收日』為服務中心窗口收費日期，『匯存日』則為服務中心收費後將該款項存入
    營運處於當地金融機構開立之帳戶日期；承辦人員於處理營收冊報時，需將上開
    二項目分別鍵入本分公司『營業帳務會計表報系統』。」等語（見本院本審卷第
    九十二頁），據被告於本院本審供稱，解繳單鍵入「營收入」及「匯存日」，係
    鍵入解繳單日期時，即同時完成，則該「匯存日」係指「應匯存之日」之意，被
    告亦無登載不實解繳單之行為。此外，復查無其他確切證據足以證明被告有此部
    分犯行，是被告此部分犯行係屬不能證明，公訴人認為部分與上揭論罪部分，有
    方法結果牽連關係，屬裁判上一罪，爰不另為無罪判決之諭知。
據上論斷，應依刑事訴訟法第三百六十九條第一項前段、第三百六十四條、第二百九
十九條第一項前段，貪污治罪條例第二條、第四條第一項第一款、第十七條，刑法第
十一條前段、第二百十六條、第二百十條、第一百三十四條、第五十五條、第五十九
條，判決如主文。
本案經檢察官戊○○到庭執行職務。
中      華      民      國    九十二年      八      月     二十     日
                                    臺灣高等法院臺中分院刑事第七庭
                                          審判長法  官  林  榮  龍
                                                法  官  黃  日  隆
                                                法  官  江  錫  麟
右正本證明與原本無異。
如不服本判決應於收受送達後十日內向本院提出上訴書狀，其未敘述上訴之理由者並
得於提起上訴後十日內向本院補提理由書（均須按他造當事人之人數附繕本）。
                                                書記官  陳  振  海
中      華      民      國      九十二   年       八      月    二十一  日
附錄論罪科刑法條
貪污治罪條例第四條第一項第一款：
  有下列行為之一者，處無期徒刑或十年以上有期徒刑，得併科新台幣一億元以下罰
  金：
  一  竊取或侵占公用或公有器材、財物者。
刑法第二百十條：
  偽造、變造私文書，足以生損害於公眾或他人者，處五年以下有期徒刑。
刑法第二百十六條：
  行使第二百十條至第二百十五條之文書者，依偽造、變造文書或登載不實事項或使
  登載不實事項之規定處斷。                                      Ｉ


司法院資訊處製作；財團法人民間司法改革基金會備份。
